臺灣臺中地方法院民事判決　94年度簡上字第6號
上　訴　人　丁○○
訴訟代理人　張績寶律師
複代理人　　張瓊文律師
複代理人　　丙○○
被上訴人　　甲○○
上列當事人間請求確認本票債權不存在事件，上訴人對於中華民
國93年 8月16日本院臺中簡易庭九十年中簡字第3742號第一審判
決，提起上訴，本院於民國94年10月28日言詞辯論終結，判決如
下：
    主    文
原判決廢棄。
確認被上訴人持有上訴人所簽發之票據號碼00000000、00000000
、00000000、00000000、00000000號等五張本票，票面金額各新
台幣貳佰萬元共計新台幣壹仟萬元之債權不存在。
第一、二審訴訟費用由被上訴人負擔。
    事實及理由
一、上訴人於原審起訴主張：被上訴人甲○○於民國八十九年十
    二月間向急欲創業之上訴人詐稱其所經營之椿三有限公司（
    下稱椿三公司）總公司設於台北市，該公司頗具規模，前景
    可期，願將該公司設於南投、彰化家樂福賣場之化妝品專櫃
    經營權借予上訴人，致使上訴人陷於錯誤，於八十九年十二
    月二十九日與之簽訂「椿三事業集團台灣區區域及專櫃借用
    契約書」，並陸續交付新新台幣（下同）三百五十萬元予被
    上訴人投資於椿三公司，嗣上訴人發覺該公司在上開賣場並
    未設有專櫃，被上訴人乃向上訴人稱已將公司遷移至台中市
    南屯區○○○街二八九號擴大營業，並聘僱上訴人擔任經理
    ，復誘使上訴人於九十年四月二十四日在玉山商業銀行大墩
    分行申請開立帳號０二八八─四三五─０一七八六四號支票
    帳戶，交付被上訴人簽付廠商並供公司週轉使用，被上訴人
    向上訴人保證負責清償票款，即與訴外人李芸萱共同採購冷
    氣等店內設備，並僱請人員至店內施作招牌、水電等設施，
    均簽發上訴人之上開支票支付相關費用；惟被上訴人並未依
    約將票款存入，以至於九十年七月間，支票陸續跳票，上訴
    人始知受騙。票據號碼00000000、00000000、00000000、
    0000 0000、00000000號等五張本票，票面金額各二百萬元
    共計一千萬元（下稱系爭本票），係上訴人向椿三公司預購
    貨物所簽發作為給付貨款之擔保，但被上訴人均未交付貨品
    或所交付之貨品均屬逾期貨。被上訴人以惡意取得系爭本票
    ，不得享有票據上之權利。爰提起本件確認本票債權不存在
    之訴。經原審為上訴人敗訴之判決，其不服提起上訴，並於
    本院補稱：上訴人於九十年七月二十三日及二十七日尚於盤
    點表上簽名，並於九十年五月、七月將門市結算金額經財務
    經理乙○○結算後交付總經理李芸萱。被上訴人未開立買賣
    之出貨單及統一發票，上訴人於九十年五月二十九日在椿三
    公司領取薪水四萬五千八百四十四元，足證台中市南屯區○
    ○○街二八七、二八九號一樓之門市並非上訴人所經營，上
    訴人僅係受僱於椿三公司而於上開門市上班，上訴人並未欠
    被上訴人貨款，否則上訴人於九十年七月間離開系爭門市後
    ，被上訴人應無自行辦理停業，嗣再將系爭門市之經營權轉
    讓予李芸萱之理；並上訴聲明：（一）原判決廢棄；（二）
    確認被上訴人持有上訴人所簽發之票據號碼00000000、
    00000000、00000000、00000000、00000000號等五張本票，
    票面金額各二百萬元共計一千萬元之債權不存在。
二、被上訴人抗辯意旨除與原審所述相同予以引用外，於本院補
    稱：上訴人訂約加盟被上訴人之專賣店，並非投資椿三公司
    ，亦非椿三公司員工，更未在椿三公司領取薪資，其提出椿
    三事業集團付款證明單係九十年三月間向被上訴人借款五萬
    元之清償證明。系爭本票係上訴人簽發作為貨款保證之用，
    被上訴人並非惡意取得系爭本票；椿三公司依約交付貨品，
    並經上訴人盤點，台中市○○路二八七、二八九號之門市部
    且經上訴人接管經營，因上訴人尚未給付貨款固未開立出貨
    單及統一發票，上訴人迄未清償貨款，被上訴人自得行使該
    本票之權利等語。並聲明：駁回上訴。
三、兩造不爭執部分：
  (一)系爭本票係上訴人向椿三公司預購貨物，為擔保價金之給付
    所簽發；嗣經被上訴人聲請本院民國九十年票字第一六五０
    八號裁定准予強制執行。
　(二)被上訴人為椿三公司之法定代理人；椿三公司於台北並無總
    公司。
　(三)兩造曾於八十九年十二月十八日簽訂「椿ＴＳＵＢＡＫＥＳ
  　Ａ－１區域加盟形象店合約書」；上訴人並已交付三百五十
    萬元投資款予被上訴人。
　(四)被上訴人將貨品由台中市南屯區○○○街二八九號六樓搬至
　  同址一樓時，並未開立買賣之出貨單及統一發票。
　(五)被上訴人於上訴人於九十年七月間離開系爭門市後，先自行
    辦理停業，嗣再將系爭門市之經營權轉讓予李芸萱。
四、兩造爭執部分：
  (一)系爭五張面額共計一千萬元本票之債務對上訴人是否存在？
  (二)被上訴人是否以詐欺手段取得系爭五張面額共計一千萬元本
    票？
　(三)上訴人是否為系爭門市之負責人？
　(四)被上訴人將貨品由台中市南屯區○○○街二八九號六樓搬至
　  同址一樓之性質為何？
　(五)上訴人是否曾申請玉山銀行支票借予被上訴人及椿三公司使
　　用？
　(六)本件盤點表是否真正？性質如何？
　(七)被上訴人於原審所提案爭契約、切結書、保證書，及於本院
    所提之五萬元借據影本是否真正？
五、按「票據固為無因證券，然在授受當事人間如有得對抗之事
    由，仍非不得對抗」、「本票固為無因證券，票據債務人不
    得以自己與發票人或執票人前手間所存在之抗辯事由，對抗
    執票人。然發票人非不得以自己與執票人間所存之抗辯事由
    對抗執票人，此觀票據法第十三條上段之反面解釋自明。又
    如發票人一旦提出其基礎原因關係不存在之對人抗辯，執票
    人自應就該基礎原因關係存在之積極事實，負舉證責任」，
    最高法院七十三年度台上字第一一一二號及八十一年台上第
    八七九號裁判意旨可資參照（八十九年台上字第八五號及八
    十九年台上字第五ｏ五號判決同此意旨，可供參照）。上訴
    人簽發系爭本票交付被上訴人作為買賣貨物價金之擔保，為
    兩造所不爭，惟上訴人主張被上訴人並未交付貨物，為被上
    訴人所否認；本件兩造間就系爭本票之基礎原因關係存在之
    積極事實，既有爭執，自應由執票人即被上訴人負積極舉證
    責任。
六、被上訴人抗辯上訴人向椿三公司購買之貨品業經交付上訴人
    盤點，上訴人加盟椿三公司之門市即台中市南屯區○○○街
    二八七、二八九號一樓（下稱系爭門市）亦交付上訴人經營
    ，上訴人自應給付貨款等情；固據被上訴人於原審提出上訴
    人簽具之盤點表四十一紙為證；惟上訴人否認該盤點表並非
    受領貨品而係受僱椿三公司所為之盤點等語；經查，證人乙
    ○○於本院準備程序時到庭證稱：原係應徵會計工作，後擔
    任財務經理，每天晚上約十時左右，會與上訴人丁○○結算
    當日營業所得，結算後就把錢拿到六樓給李總經理（李芸萱
    ），董事長吳先生（被上訴人甲○○）也會在場；貨從六樓
    搬至一樓門市時，沒有開立發票，也沒有出貨單等語（詳本
    院九十四年三月十五日筆錄）。關於上述結算、繳款之事實
    ，並有上訴人分別於九十年五月二十一日、同年七月十七日
    繳交營業所得之銷貨明細及結算紙條各一紙在卷可稽。各該
    銷貨明細及結算紙條均經總經理李芸萱簽名並註明日期；被
    上訴人固否認上開結算紙條之真正；然該結算紙條上李芸萱
    之簽名，與被上訴人自認為真正之銷貨明細之李芸萱簽名，
    經以肉眼比對，運筆完全相符，足認確為李芸萱簽名無訛，
    被上訴人之抗辯尚無足採；上訴人既須將每日營業所得與財
    務經理乙○○結算後，交至六樓予椿三公司之總經理李芸萱
    及擔任董事長之被上訴人，且上訴人於九十年五月二十九日
    尚自椿三公司受領四萬五千八百四十四元，為被上訴人所不
    爭，並有椿三事業集團付款證明單一紙在卷可參；被上訴人
    固抗辯該證明單並非給付上訴人薪資之證明，而係上訴人於
    九十年三月間向被上訴人借款五萬元之清償證明，並提出借
    據乙紙為證；但查該借據係九十年三月一日所書立，乃記載
    九十年四、五月兩個月先向椿三公司董事長甲○○調借五萬
    元，果該借據為真，上訴人何能預知一、二個月後須借用五
    萬元，且借用五萬元，斷無只返還四萬五千八百四十四元之
    理，上訴人否認該借據影本及借款之真正，自非無據。堪信
    上訴人主張系爭門市係椿三公司所經營，上訴人僅係椿三公
    司之受僱人為真實。次查，營業稅法第三十二條規定，營業
    人應於發貨時開立統一發票，而非於收款時開立，此有最高
    行政法院八十八年判字第二二六號、九十一年判字第一六二
    號、八十一年判字第一六四七號等判決可資參照；乙○○證
    述被上訴人將貨由六樓搬至一樓時，並未開立出貨單及發票
    ，為被上訴人於本院準備程序時所自認，被上訴人固以尚未
    收到貨款故未開立統一發票等語置辯；然其所辯顯與上述營
    業稅法之規定不符，自無足採。由被上訴人並未開立發票乙
    節，可證明上訴人將貨品由六樓搬至一樓之行為，僅係椿三
    公司將貨品由六樓辦公室搬至一樓門市之單純搬運行為，並
    非銷售行為，上訴人顯未受領椿三公司之貨品，自無積欠椿
    三公司或被上訴人貨款可言。且參諸相關刑事案件偵查卷內
    所附椿三公司於九十年一月一日至同年九月十日之損益表，
    椿三公司於該段期間內之銷貨收入僅有二十八萬六千九百七
    十六元；而本件被上訴人主張其於九十年間，依盤點表記載
    ，已先後出售上訴人貨款高達九百六十三萬一千九百零三元
    之貨品云云。倘椿三公司確有銷售九百六十三萬一千九百零
    三元之貨品予上訴人，則上述椿三公司之損益表中，斷無記
    載該段期間之銷售金額僅有二十八萬六千九百七十六元之理
    ；由此可見，椿三公司並未銷售貨品予上訴人；系爭盤點表
    僅係椿三公司內部清點貨品之記錄，並非銷售記錄。又查，
    上訴人於發現遭詐騙而對被上訴人提出質疑並於九十年七月
    間離開系爭門市後，被上訴人先辦理停業，再將系爭門市之
    經營權轉讓予與被上訴人關係匪淺之李芸萱，為被上訴人所
    不爭；倘系爭門市之經營權係屬上訴人享有，被上訴人何能
    未經上訴人同意，即逕將系爭門市之經營權轉讓予他人。由
    此益證上訴人僅係受僱人，其並非系爭門市之負責人，上訴
    人亦未受領椿三公司貨品而積欠貨款。綜上所述，被上訴人
    並無法舉證證明上訴人向椿三公司購買貨品而積欠貨款之事
    實為真實，從而，上訴人提起本件訴訟，求為確認被上訴人
    所執如主文所示之系爭本票，其票據債權對上訴人並不存在
    ，為有理由。原審為上訴人敗訴之判決，尚有未洽。上訴意
    旨指摘原判決不當，求予廢棄改判，為有理由，爰由本院予
    以廢棄改判如主文第一、二項所示。
七、本件被上訴人既無法舉證證明對上訴人有票據債權存在，而
    為其敗訴判決，事證已臻明確，兩造其餘攻擊防禦方法於本
    件判決結果並無影響，爰不另一一論述，附此敘明。
八、據上論結，本件上訴為有理由，依民事訴訟法第四百三十六
    條之一第三項、第四百五十條、第七十八條，判決如主文。
中　　華　　民　　國　　94　　年　　11　　月　　25　　日
                  民事第二庭    審判長法  官　許冰芬
                                      法  官　劉正中
                                      法  官　陳春長
上正本證明與原本無異。
如對本判決上訴，須於判決送達後20日內向本院提出上訴狀，同
時表明上訴理由；如已於本判決宣示後送達前提起上訴者，應於
判決送達後10日內補具上訴理由（均須按他造當事人之人數附繕
本）。
中　　華　　民　　國　　94　　年　　11　　月　　2 　　日
                                      書記官
